臺灣基隆地方法院民事判決
109年度訴字第232號
原      告  楊文隆  

訴訟代理人  蕭伍榮律師
被      告  楊陳碧雲等63人(詳如附件一)
參  加  人  楊敏詠  

上列當事人間請求分割共有物事件，本院於民國111年7月19日言
詞辯論終結，判決如下：
    主  文
被告楊陳碧雲、王楊素香、楊喬媄、楊依蓉、楊文旭、楊文貴、
楊有朋、楊宗諺、楊適安、楊朝琴應就其被繼承人楊義信所遺如
附件二編號一所示土地應有部分，辦理繼承登記。
被告楊蔡蝶、楊志強、楊依曉、楊麗香、楊麗明應就其被繼承人
楊鎰霖所遺如附件二編號二所示土地應有部分，辦理繼承登記。
被告童秀鑾、楊俊彥、楊宇菁、楊詠茜應就其被繼承人楊和國所
遺如附件二編號三所示土地之應有部分，辦理繼承登記。
兩造共有如附表一至七所示之36筆土地應予變價分割，各筆土地
所得價金由兩造各按附表一至七所示各筆土地應有部分之比例分
配。
原告其餘之訴駁回。
訴訟費用由兩造各按附表一至七「訴訟費用負擔」欄所示之比例
負擔，其餘14.29％由原告負擔。
    事實及理由
壹、程序部分：
一、本件除被告楊義秋、楊余川、楊宏哲、楊承遠、楊季達、楊
    裕德（下稱楊義秋等6人）外，其餘被告經合法通知，無正
    當理由均未於最後言詞辯論期日到場，核無民事訴訟法第38
    6條所列各款情形，爰依原告之聲請，由其一造辯論而為判
    決。
二、查被告楊慶明於本件訴訟進行中之110年6月3日死亡，其繼
    承人為楊保蓮、楊弘進、楊弘淂(下稱楊保蓮等3人)，楊保
    蓮等3人均未聲明拋棄繼承，有戶籍謄本、繼承系統表及本
    院民事紀錄科查詢表在卷可參，原告於110年8月10日具狀聲
    明由楊保蓮等3人承受訴訟（詳本院卷四第95頁），經本院
    裁定准予承受，嗣被告楊保蓮繼於110年9月15日死亡，其繼
    承人楊弘進、楊弘淂(下稱楊弘進等2人)均未聲明拋棄繼承
    ，亦有戶籍謄本、繼承系統表及本院民事紀錄科查詢表可參
    ，原告再於110年11月1日具狀聲明由楊弘進等2人承受訴訟
    （詳本院卷四第151頁），核與民事訴訟法第175條第2項規
    定相符，自應准許。
三、按「就兩造之訴訟有法律上利害關係之第三人，為輔助一造
    起見，於該訴訟繫屬中得為參加」，民事訴訟法第58條第1 
    項定有明文。所謂「法律上利害關係」，係指兩造裁判之效
    力依法及於該第三人或兩造裁判效力雖不及之，但參加人之
    法律上地位，將因當事人一造之敗訴，依該判決之內容直接
    或間接受有不利益。查原告與被告楊陳碧雲等63人間分割共
    有物事件，其中被告楊欵於起訴後109年6月11日將其涉訟土
    地之應有部分全部贈與楊敏詠，並於109年6月20日辦理移轉
    登記完畢，是本件土地分割之結果將影響楊敏詠之法律上權
    利，楊敏詠為輔助被告楊欵而聲明參加訴訟（詳本院卷四第
    73-75頁），核其所為訴訟參加，並無不合，應予准許。
貳、實體部分：
一、原告起訴主張：原告與被告楊陳碧雲等63人之各被告共有新
    北市平溪區十分寮段五分寮小段如附表一至七所示之36筆土
    地（下稱系爭36筆土地，個別土地以系爭各地號土地稱之）
    ，權利範圍如附表一至七所示。系爭36筆土地共有人眾多，
    原物分配顯有困難，爰依民法第823條第1項前段、第824條
    第2項第2款規定，請求將系爭36筆土地全部變價分割，所得
    價金按各該土地共有人之應有部分比例分配。又其中共有人
    楊義信、楊鎰霖、楊和國及楊東安於本件起訴前死亡，共有
    人被告楊慶明、楊保蓮則於訴訟進行中相繼死亡，原告乃一
    併訴請楊義信、楊鎰霖、楊和國、楊東安、楊慶明及楊保蓮
    之繼承人就其因繼承而取得之土地辦理繼承登記等語，並聲
    明如民事言詞辯論意旨狀訴之聲明第1項至第51項（詳本院
    卷四第229-241頁）所示。
二、被告楊義秋等6人答辯略以：系爭153、154、155地號土地原
    為祖傳之深山荒蕪地，經被告楊義秋於87年斥資數百萬開發
    整頓，於系爭154地號土地上建屋居住以紀念其亡父及供親
    友休憩，將系爭153地號土地用作花圃田地，系爭155地號土
    地用作往來道路使用，亦供遊客無償使用，未用於營利，並
    未向其他共有人收取開發費用，如將之變價分割，被告楊義
    秋將血本無歸，爰請求將系爭153地號土地分割予楊義秋、
    楊余川、楊承遠、楊季達、楊宏哲，並按應有部分各1/5維
    持共有；系爭154地號土地分割予楊義秋、楊余川，並按應
    有部分各1/2維持共有；系爭155地號土地分割予楊義秋、楊
    余川、楊承遠、楊季達、楊宏哲，並按應有部分各1/5維持
    共有，另由取得之被告按公告土地現值補償其餘共有人。至
    除系爭153、154、155地號土地外，對原告主張其餘土地變
    價分割沒有意見。
三、被告楊陳碧雲、王楊素香、楊喬媄、楊依蓉、楊文旭、楊文
    貴、楊有朋、楊宗諺、楊適安、楊朝琴、楊義雄、張楊甚、
    楊欵、楊正一、楊正樹、楊正東、楊正龍、楊麗卿、楊國棟
    、楊國鐘、陳楊珠、蕭楊寶琴、楊麗花、楊慧容、楊陳玉
    霞、葉文彬、楊凱茹、楊淑慧、葉來有、楊建耀、楊耀輝、
    楊淑真、楊蔡月桂、楊蔡蝶、楊志強、楊依曉、楊麗香、楊
    麗明、楊春花、簡世南、楊淳麟、周錫隆、楊文欽、范楊碧
    珠、楊碧霞、童秀鑾、楊俊彥、楊宇菁、楊詠茜、楊子清、
    楊子慶、楊美麗、楊美華、施楊寶琴、楊弘進、楊弘淂經合
    法通知均未到庭，亦未提出書狀為任何聲明或陳述；被告楊
    東發曾於本院111年3月8日言詞辯論期日到場，未就本件分
    割方法表示意見，亦未提出書狀供本院參酌。
四、本院判斷：
　㈠按共有物之分割，屬處分行為，共有土地之共有人中有死亡
    時，其繼承人未於辦理繼承登記前，固不得請求分割共有物
    ，惟他共有人請求分割共有物時，為求訴訟之經濟起見，可
    准原告以一訴請求該死亡共有人之繼承人辦理繼承登記，並
    該繼承人於辦理繼承登記後，與原告及其餘共有人分割共有
    物，此徵諸最高法院70年度第2次民事庭會議決定㈡決議及78
    年度台上字第414號判決要旨即明。經查，原告與各該被告
    為系爭36筆土地之共有人，其應有部分詳如附表一至七所示
    ，有系爭36筆土地之土地登記第三類謄本在卷可稽。原告主
    張系爭36筆土地中，原共有人楊義信、楊鎰霖、楊和國、楊
    東安於起訴前死亡，楊慶明、楊保蓮於訴訟中死亡，應由其
    等繼承人辦理繼承登記等情，業據其提出土地登記第三類謄
    本、戶籍謄本、繼承系統表等可憑，且為被告楊義秋等6人
    所不爭執，而原共有人楊義信、楊鎰霖、楊和國之繼承人就
    各該土地應有部分，迄未辦理繼承登記，為求紛爭一次解決
    並兼顧訴訟經濟，則原告以一訴同時請求其等繼承人辦理繼
    承登記並分割共有物，核屬有據，應予准許。至原共有人楊
    東安、楊慶明及楊保蓮之繼承人，均已分別就各該土地辦理
    繼承登記完畢，有最新土地建物查詢資料在卷可稽，是原告
    請求渠等分別就楊東安、楊慶明及楊保蓮所遺土地應有部分
    辦理繼承登記，核無必要，應予駁回。
　㈡次按「各共有人，除法令另有規定外，得隨時請求分割共有
    物。但因物之使用目的不能分割或契約訂有不分割之期限者
    ，不在此限」、「分割之方法不能協議決定，或於協議決定
    後因消滅時效完成經共有人拒絕履行者，法院得因任何共有
    人之請求，命為下列之分配：以原物分配於各共有人，但
    各共有人均受原物之分配顯有困難者，得將原物分配於部分
    共有人。原物分配顯有困難時，得變賣共有物，以價金分
    配於各共有人；或以原物之一部分分配於各共有人，他部分
    變賣，以價金分配於各共有人」，民法第823條第1項、第82
    4條第2項分別定有明文。查系爭36筆土地分別為兩造所共有
    ，屬山坡地保育區，除系爭80-2、153、154地號土地為丙種
    建築用地外，其餘均為農牧用地，雖為農業發展條例第3條
    第11款所定之耕地，依農業發展條例第16條第1項本文之規
    定，於每宗耕地分割後每人所有面積未達0.25公頃時，原則
    上不得分割，但該條所定耕地不得分割，是為防止耕地細分
    而設，非不可將整筆土地分配為共有人中之一人單獨所有，
    或以原物分配以外之方法以消滅其共有關係，即一宗耕地，
    使由共有變為單獨所有。依此分割，則與該條規定之立法精
    神尚無違背（最高法院80年度台上字第237號判決要旨、97
    年度台上字第1816號判決意旨可供參考）。又系爭土地並無
    因物之使用目的或契約定有不分割期限致不能分割之情形，
    兩造就分割方法既無法達成協議，原告訴請裁判分割系爭36
    筆土地，核無不合，本院自應為適當分割方法之判決。
　㈢又法院以裁判分割共有物時，就其分割方法，有裁量權限，
    固可不受任何共有人主張之拘束，惟仍應具體斟酌公平（均
    衡）原則、各共有人之利害關係、共有物之性質及價格、分
    割後之利用價值、經濟效用、經濟原則及使用現狀、各共有
    人之意願等相關因素，以為分割方案之妥適決定（最高法院
    101年度台上字第1901號判決要旨參照）。原告主張系爭36
    筆土地全部變價分割，所得價金按各該土地共有人之應有部
    分比例分配；被告楊義秋等6人則主張就系爭153、154、155
    地號土地原物分割予其等共有，其等並依公告土地現值補償
    其餘共有人云云。本院審酌系爭36筆土地位於新北市平溪區
    山坡地，土地共有人數眾多，少則30餘人，多達60餘人，且
    每筆均有因繼承關係而公同共有等情，被告楊義秋等6人雖
    主張就系爭153、154、155地號土地採原物分割方式，經本
    院依職權囑託鑑定系爭153、154、155地號土地之市場交易
    價格，據估價師勘察系爭154地號土地上坐落未辦保存登記
    之2層建物，系爭153地號土地供庭院使用，系爭155地號土
    地部分供庭院使用，部分供道路使用之現況，整體地形近梯
    形，地勢平緩，屬單面臨路土地，針對該3筆土地進行產權
    、一般因素、區域因素、個別因素、不動產市場現況及依最
    有效使用情況下分析，採比較法進行評估，決定系爭153、1
    54、155地號土地價格分別為新臺幣（下同）159萬3,207元
    、376萬8,061元、71萬8,014元，合計607萬9,282元（詳本
    院卷三第513-515頁），有神碟國際不動產估價師事務所110
    年2月8日不動產估價報告書在卷可參，且為原告所不爭執，
    倘以原物分割，取得前開土地之共有人是否有資力對其餘共
    有人為金錢找補，尚非無疑，且被告楊義秋等6人復稱鑑定
    價格過高，願依「公告土地現值」補償其餘共有人，顯見雙
    方就金錢補償方式歧異甚大，難有共識，無論為何種找補，
    對於不同意補償金額之其他共有人均非適宜；倘透過變賣方
    式分割，有意買回土地之共有人，仍可行使彼等優先承買之
    法律上權利，藉此繼續保有土地之所有權，尤以共有人或第
    三人於土地變價過程所為之良性公平競價，亦可增益土地變
    現之價值，從而提高各共有人所可能獲配之金額，反較有利
    於雙方，復考量共有人即被告楊正龍就系爭48、102、154地
    號土地應有部分現於本院強制執行中（111年度司執字第374
    號），採變價分割將使該土地所有權歸一，避免法律關係複
    雜化，亦可發揮更大之經濟效用，而除系爭153、154、155
    地號土地外之其餘33筆土地，若依變賣方式分割，原告及被
    告楊義秋等6人均無意見，亦可使共有人獲取符合通常買賣
    交易水準之變價利益。故斟酌系爭36筆土地之型態、使用用
    途、經濟效用、共有人之利益及意願等情狀，本院認系爭36
    筆土地應以變價分割為適當，並應將各筆土地變賣所得價金
    ，分別按兩造如附表一至七所示應有部分之比例分配。
五、綜上所述，原告請求共有人楊義信、楊鎰霖、楊和國之繼承
    人各應就其被繼承人於系爭36筆土地之應有部分辦理繼承登
    記，另依共有物分割請求權之規定，請求變價分割與各該被
    告共有之系爭36筆土地，所得價金分別按兩造應有部分之比
    例分配，均有理由，其餘請求則屬無據，應予駁回。
六、本件判決之基礎已臻明確，兩造其餘之攻擊、防禦方法及舉
    證，經審酌核與判決結果無影響，爰不一一予以論列，併此
    敘明。
七、末按因共有物分割、經界或其他性質上類似事件涉訟，由敗
    訴當事人負擔訴訟費用顯失公平者，法院得酌量情形，命勝
    訴之當事人負擔其一部，民事訴訟法第80條之1定有明文。
    查裁判分割共有物之形成訴訟，法院決定共有物分割之方法
    時，應斟酌何種分割方法較能增進共有物之經濟效益，並兼
    顧全體共有人之利益，以決定適當之分割方法，不受原告聲
    明之拘束，亦不因何造起訴而有不同，是兩造間實互蒙其利
    ，故原告請求變價分割系爭36筆土地雖有理由，惟關於裁判
    費用之負擔，應由系爭36筆土地之共有人即原告與各該被告
    各依其土地應有部分之比例分擔，方屬事理之平。至原告撤
    回請求裁判分割另8筆土地部分，該訴訟費用即14.29％部分
    自應由原告負擔【計算式：(5,973＋20,317＋3,875＋14,485＋1
    ,523＋978＋7,646＋12,887)÷473,611≒14.29％】，爰諭知訴訟
    費用負擔之比例如主文第六項所示。
八、結論：本件原告之訴為一部有理由，一部無理由，因此判決
    如主文。
中　　華　　民　　國　　111 　年　　7 　　月　　29　　日
                  民事庭法　官　林淑鳳　　　　　
以上正本係照原本作成。
如對本判決上訴，須於判決送達後20日內向本院提出上訴狀。如
委任律師提起上訴者，應一併繳納上訴審裁判費。
中　　華　　民　　國　　111 　年　　7 　　月　　29　　日
                        書記官　張景欣